臺灣高等法院臺中分院民事判決　　　九十二年度再易字第五五號
　　再　審原告　根大工程有限公司
　　法定代理人　乙○○
　　再　審被告　友嘉實業股份有限公司
　　法定代理人　甲○○
右當事人間給付買賣價金事件，再審原告對於中華民國九十二年七月二日本院再審確
定判決（九十一年度再易字第五七號），提起再審，於九十三年七月十三日辯論終結
，本院判決如左：
　　　主　　　文
前再審確定判決除廢棄臺灣臺中地方法院訴字第二八六六號與本院九十年度上更(一)字
第五號確定判決關於命友嘉實業股份有限公司給付根大工程有限公司超過新臺幣伍萬
伍仟壹佰元及其利息部分外與訴訟費用之裁判廢棄。
右廢棄部分前再審之訴駁回。
本件其餘再審之訴駁回。
再審、前再審及前程序訴訟費用由再審被告負擔。
　　　事實及理由
一、本件再審被告友嘉實業股份有限公司（以下簡稱友嘉公司）於原程序起訴主張本
    件再審原告根大工程有限公司（以下簡稱根大公司）向友嘉公司購買電機一台預
    定民國八十四年十月一日交貨，友嘉公司於八十四年十月二十四日交貨，並於同
    年十一月十三日經兩造派員會同台中市消防隊檢查測驗合格，詎根大公司驗收完
    成後拒不依約支付第二期款新台幣（下同）一百零九萬八千元、第三期款十八萬
    三千元，合計一百二十八萬一千元等情，爰求為命根大公司如數給付，並加計法
    定遲延利息之判決。
二、根大公司則以：根大公司承攬傑信建設股份有限公司（以下簡稱傑信公司）之「
    傑信城市桂冠大樓水電消防新建工程」總工程造價五千八百零九萬五千二百三十
    八元」，依約必須於八十四年十月一日前完成（合約書所載完工報驗期限為八十
    四年九月三十一日，因九月份僅有三十日，故傑信公司同意以八十四年十月一日
    為完工期限，扣罰工程款），每逾期一日，則按工程總價扣罰千分之一金額，不
    得異議，根大公司為求如期完工，即向友嘉公司訂購所需系爭發電機，友嘉公司
    應於八十四年十月一日前將符合合約要求之發電機運抵工地安裝交貨，並完成檢
    驗驗收。友嘉公司遲至八十四年十月二十四日未經照會測試，逕將發電機運至工
    地安裝，至同年十一月十三日台中市消防隊辦理大樓消防檢查時，始到場會同檢
    查，惟未再有任何補作測驗及驗收之給付行為，根大公司因友嘉公司上開遲延，
    遭傑信公司扣罰工程款一百三十三萬六千一百九十元（即八十四年十月二日起計
    至同月二十四日計二十三日之違約扣款），依遲延給付損害賠償規定，自應由友
    嘉公司賠償。友嘉公司於八十五年四月間，派員至「城市桂冠」大樓拆卸發電機
    部分零組件，危及該大樓公共安全，根大公司接受傑信公司緊急通知購買零組件
    修補維持運轉計支出六萬五千九百四十元，因不完全給付所生損害，亦應由友嘉
    公司賠償，共應賠償一百四十萬二千一百三十元，與系爭發電機貨款一百零九萬
    八千元抵銷後，尚應給付根大公司三十萬四千一百三十元等語資為抗辯，並反訴
    請求友嘉公司給付三十萬四千一百三十元及法定遲延利息。
三、第一審判決認根大公司遭傑信公司扣款一百三十三萬六千一百九十元屬實，根大
    公司主張抵銷為可採，友嘉公司系爭貨款請求不應准許駁回其本訴，根大公司反
    訴請求五萬五千一百九十元本利部分有理由，命友嘉公司如數給付，並駁回其餘
    反訴請求，根大公司反訴敗訴部分未上訴，友嘉公司就其敗訴部分上訴。經本院
    九十年度上更一字第五號判決駁回其上訴確定。友嘉公司嗣對上開確定判決提起
    再審之訴，經本院九十一年度再易字第五十七號判決認上開確定判決有適用法規
    顯有錯誤之再審事由，判決廢棄上開一、二審確定判決，命根大公司給付系爭貨
    款一百二十八萬一千元及法定遲延利息，並駁回根大公司於原程序之反訴。根大
    公司復於法定期限內提起本件再審之訴，主張前再審判決有適用法規顯有錯誤之
    再審事由，聲明請求判決廢棄前再審判決，駁回前再審之訴。
四、前再審確定判決認定原一、二審確定判決適用法規顯有錯誤係以下列理由為論據
    ：
  (一)根大公司與傑信公司所立工程承攬合約書第七條第(三)項約定：「本工程應於八十
    四年九月三十一日前包括增建部分全部完成並提送移交清冊及竣工報告請甲方驗
    收」，而本件兩造所訂發電機合約第六條記載：「交貨預定日期：八十四年十月
    一日」，根大公司既要求交貨日期在其完工日期之後，可見友嘉公司交貨有無遲
    延與根大公司完工遲延並無因果關係。
  (二)根大公司抗辯：友嘉公司應於八十四年十月一日交貨遲至同月二十四始交付遲延
    二十三日，致根大公司遭傑信公司扣款一百三十三萬六千一百九十元等情，固據
    提出訂購發電機合約書、工程承攬合約書，傑信公司八十四年十一月一日工務通
　　知單為證，及該公司覆函：「查根大工程有限公司承攬本公司城市桂冠水電消防
　　新建工程，遲延扣款，原約定為八十四年九月三十一日（認定為十月一日）全部
　　完工報請驗收，但因發電設備原約定八十四年九月底辦理發電機廠驗，十月一日
　　如期交貨，但根大發電機供應商一拖再拖，一直無法辦理廠驗，直至十月十六日
　　本案簡主任會同根大及友嘉人員至友嘉工廠廠驗，結果發現發電機尚未組裝，故
　　延至十月二十四日進場，遲延達二十三天，本公司於八十四年十一月一日以工務
　　通知單知會該公司，依雙方合約扣罰工款計新台幣一百三十三萬六千一百元」等
　　語，惟傑信公司函為私文書，未載明究竟何時扣款，且該公司為利害關係人，不
　　必經過訴訟，與根大公司談妥，未經友嘉公司參與，將責任歸諸他人，就輕易取
　　得一百餘萬元罰款，乃慷他人之慨，且無統一發票佐證，該函是否屬實，非無疑
　　義，自不足採。證人即傑信公司營建事業部總經理蕭子邦於八十六年七月七日到
　　庭結證：「根大公司承攬傑信『城市桂冠水電消防工程』，合約記載九月三十一
　　日完工係筆誤，應為十月一日完成，實際上至十月二十四日發電機才安裝完成，
　　遲延二十三日，依工程合約書第七條、第十九條規定，每逾一日按工程總價扣罰
　　千分之一，即五八○九五‧二元，總共罰款0000000元，未辦裡銷貨折讓
　　，是經雙方會計師同意，整個工程款尚未完成結算，僅雙方達成扣款協議，我們
　　工程款未付，根大發票尚未開立」等語，於發回前第二審準備程序亦證稱：「總
　　共扣款一百三十三萬六千一百九十元，但他們總共辦理三次追加，所以我們在第
　　三次追加工程時扣除，本來追加二百多萬元，但我們於第三次追加工程時僅付根
　　大公司七十二萬八千五百元，是直接自第三次追加工程中扣下來」，另證人簡添
　　增即訴外人傑信公司之機電部主任於發回前第二審雖結證稱：「完工日期是八十
　　四年九月三十日，但因該日發電機還沒來，因為在那天要完成可以使用，之後我
　　們有與根大去找廠商。當時因發電機消防設備沒來，使主體工程受影響，所以我
　　們認為尚未全部完工，而在八十四年十月二十四日發電機才來，在十月間就去申
　　請使用執照」，並有傑信公司所出具之證明書一份、陳報函及工程通知單可憑。
　　惟根大公司既與傑信公司辦理三次追加工程，此為超出原預定工程之外，當超出
　　原預定完工日期，理應增加工期，縱如證人蕭子邦所言可以重疊施工，然因此遲
　　延，亦應不可歸責於根大公司之事由，根大公司未據理力爭，縱有扣款亦屬咎在
　　根大公司本身；況根大公司所承攬工程既已於八十四年九月底如期完工，僅餘友
　　嘉公司未如期交付發電機，根大公司亦理當將遲延交付發電機之責任通知友嘉公
　　司，並促其儘速交付，否則遲延責任將轉介予友嘉公司，以釐清責任，然根大公
　　司卻付之闕如；再印證根大公司於原審地院八十六年七月七日提出之各項追加工
　　程估價、請款、結算、協調會議記錄等證據，據上開資料顯示可清楚記載根大公
　　司於八十四年十月間仍在承做消防箱、排煙閘門、偵煙感知器、廣播喇叭、排煙
　　機、進風機、風機按裝、排煙機控制盤、箱體等消防檢查必備項目工程（見原審
　　卷第一七一、一七三頁）；且八十四年十一月亦尚在承做變更水電管路修改、廁
　　所變更追加工程、轉折梯電氣管路修改等工程；甚至於八十四年十二月四日仍在
　　承做門廳立柱追加、迴路探照燈、門廳採光罩排水管、地下一樓車道泡沫管移位
　　、地下一樓樓梯消防箱移位等工程；迄八十四年十月十一日根大公司尚與傑信公
　　司召開協調會，會中傑信公司要求根大公司各項工程必須施作完成；而上述工程
　　根大公司皆因未追加工期，而應於八十四年九月三十日前完成而未完成，可見再
　　審被告其自身之工程根本未於八十四年九月三十日前完成。雖根大公司對前開工
　　程明細表口頭辯稱係請款單而非估價單，然細查該所有工程明細表清楚地由填寫
　　人將「請款」二字刪除，而僅留下「估價」二字之情形，該工程單確係估價單無
　　疑；根大公司又口頭辯稱該協調會與遲延無關，然此與根大公司所提出之書證有
　　背，不足為取，可見根大公司之未如期完工，要難歸責係友嘉公司之遲延。
　(二)根大公司是否有遭傑信公司扣罰工程款一百三十三萬六千一百九十元？根大公司
　　雖於八十五年十二月十一日在第一審提出答辯狀時，即抗辯遭扣款，惟自原審、
　　本院八十六年度上字第五六二號前審及最高法院發回，均未舉出該扣款確切時間
　　及會計帳簿，迨本院更審審理中，於九十一年一月十四日始提出該公司之總分類
　　帳，主張於八十五年七、八、九月在第三次追加工程款直接扣除云云，並提出傑
　　信公司函及舉證人蕭子邦、簡添增為證，惟傑信公司函屬私文書，內容未載明何
　　時執行扣款，是否屬實有疑義，亦無統一發票可佐，況上開函發文時間為八十六
　　年四月二十一日，依根大公司之上開抗辯，既已於八十五年七、八、九月扣除，
　　該函何以僅附通知扣除按工程總價千分之一之罰款，未就已執行扣款加以說明？
　　是該函未能證明確已扣款，自不足為根大公司有利之證明；而證人蕭子邦於八十
　　六年七月七日證稱「．．．整個工程款尚未完成結算，僅雙方達成扣款協議，我
　　們工程款未付，根大發票尚未開立」等語，已如前述，是根大公司所辯根本與蕭
　　子邦、簡添增之證言相互矛盾，至為明顯；矧依商業會計準則，果真有如根大公
　　司所抗辯之事實，則根大公司之商業帳簿中應記載：借方為違約金支出新台幣若
　　干元、貸方為工程款應收帳款若干元，始符合會計原理原則，惟上開總分類帳如
　　此記載，且又何以不能合併在第一審提出答辯狀？經友嘉公司一再主張要求根大
　　公司提出確切遭扣款證明，隔約五年後始行提出未依會計原則記載之總分類帳？
　　該總分類帳顯不可採；又：
　　(1)依統一發票使用辦法第九條規定：「營業人開立統一發票，除應分別依規定格
　　　式『據實』載明交易日期、品名、數量、單價、金額、銷售額、課稅別、稅額
　　　及總計外，．．．」，現根大公司陳稱其未現實交付違約金，且又未據實際工
　　　程款項銷售額開立統一發票，足以說明根大公司未支出違約金。
　　(2)財政部7.3.台財稅第三四二六八號函：營利事業發生銷貨退回時，應在退回
　　　年度帳簿記錄沖轉，並依統一發票使用辦法第二十條規定取得憑證，或有其他
　　　確實證據證明銷貨退回事實者，應予認定。如未取得有關憑證或證據者，不能
　　　列報銷貨退回，可知，即便確有如根大公司所稱之情事，根大公司亦應於帳簿
　　　內記錄沖轉，惟根大公司其帳簿上未紀錄沖轉，足證根大公司並無支出違約金
　　　。
　　(3)所得稅法第二十一條規定：「營利事業應保持足以正確計算其營利事實所得額
　　　之帳簿憑證及會計紀錄」。本件根大公司於其商業帳簿上，未記載違約金支出
　　　，不能證明其有遭扣罰違約金。
　　(4)依財政部函覆本院更審之回函指出，若確實根大公司遭第三人罰款，根大公司
　　　於會計帳簿中應列計「其他費用或損失」，但查諸根大公司提出之商業帳簿，
　　　根本並無任何此項記載。
　　根大公司雖於本院更審最後一次準備程序提出一份統一發票。惟該發票僅記載六
　　萬餘元之金額，根本未依前述統一發票使用辦法及財政部7.3.台財稅第三四二
　　六八號函之規定，分別開立多張統一發票分別記載貨款金額多少，另外再由傑信
　　公司開立發票載明遲延扣款新台幣一百餘萬元，故根大公司所提出之統一發票留
　　存聯並無法證明該項扣款之事實存在。其違反上開法令規定、會計原理原則，所
　　辯又與證人證詞矛盾，即屬不能證明其所辯遭扣款屬實，惟原確定判決予以肯認
　　為真實，自有適用法規顯然錯誤之違法，準此，再審原告依民事訴訟法第四百九
　　十六條第一項第一款「適用法規顯有錯誤」之規定，提起本件再審，即屬合法。
五、經查：
　(一)根大公司與傑信公司之工程承攬合約書所載完工報驗期限雖為八十四年九月三十
    一日，然因九月份只有三十日，經傑信公司同意根大公司於八十四年十月一日完
    工即可此由傑信公司函覆原程序一審法院記載：「．．．原約定八十四年九月三
    十一日（認定為十月一日）．．．」及遲延扣款係自八十四年十月二日起算，計
    至送貨進場日十月二十四日計二十三日等情即可明瞭，原更審確定判決已採認該
    覆函之記載，認定根大公司完工期限為八十四年十月一日，即無前再審判決所指
    友嘉公司約定交貨日在根大公司完工期限之後，交貨有無遲延與根大公司完工遲
    延並無因果關係之情形。原程序一、二審判決認定友嘉公司之交貨遲延，導致根
    大公司完工遲延一節，即無適用法規顯有錯誤。
  (二)原再審判決所謂各項追加工程估價、請款、結算、協調會議記錄等，並非根大公
    司與傑信公司間之「傑信城市桂冠大樓水電消防新建工程」之合約本體工程，而
    係原合約本體工程外之追加及變更修改工程。且該估價單係根大公司於各該追加
    及變更修改工程施作完成後，用以計算各該追加及變更修改工程向傑信公司申請
    之追加工程款，與本件系爭遭扣罰工程款之合約本體不同。而根大公司與傑信公
　　司於八十四年十月十一日之協調會議紀錄係因該四項早已完工之工程，由根大公
　　司之下游廠商盟冠公司所施作，因合約本體工程既已完工，乃由三方協商結算盟
　　冠公司之工程項目款項金額為柒拾萬元，應由傑信公司先行放款支付根大公司，
　　再由根大公司支付盟冠公司，並非該等工程尚未施工。又該會議紀錄第九項但書
　　所載，係因合約本體工程完工後，因建築水泥、油漆施作將雜物置入給水、排水
　　管道，致給排管道受到破壞、阻塞，乃約定由根大公司追加修護施作工程，是以
　　該等工程並非合約本體工程，而是本體工程完工後，因他工種施工導致管道破壞
　　，而必需進行修護以維持管道暢通之追加工程，不影響根大公司之原合約本體工
　　程於合約期限前除發電機遲延外，業已完工驗收之事實。上揭事實，業經台灣高
　　等法院台中分院九十年上更(一)字第五號民事判決判決書第八頁、第九頁及第十頁
　　中詳述其採證認事之依據及理由，判決書第九頁第四行、第五行、第六行更載明
　　：「蕭子邦雖於原審有證述：『．．．除發電機，其他當然會有瑕疵』，但有瑕
　　疵並不等同未完工，不得以此反證被上訴人其他工程未於期限內完工」。原更審
　　判決認定友嘉公司之遲延導致根大公司完工遲延並無適用法規錯誤之情形。
  (三)傑信公司函說明「一、．．．本公司於八十四年十一月一日以工務通知單知會該
    公司，依雙方合約扣罰工程款計新台幣一百三十三萬六千一百元」、「三、本項
    遲延扣款係於本公司與根大工程公司追加工程應付款中直接沖抵，故無庸辦理發
    票銷貨折讓」，由讓說明即知傑信公司發函前，已於該公司與根大公司追加工程
    款項中直接沖抵，其未詳細說明者僅沖抵之確切日期而已，原程序一、二審採信
    該傑信公司函，認定根大公司確實遭受傑信公司扣罰工程款之事實，除其認定扣
    款金額為一百三十三萬六千一百九十元，較該函文所示一百三十三萬六千一百元
    ，多出九十元（該九十元、尾數，並未實際扣款，業經根大公司於前再審程序中
    自認）部分非真確外，其餘一百三十三萬六千一百元部分，其證據之採取並未具
    體違背經驗定則、論理法則，自非適用法規顯有錯誤。
  (四)又原再審確定判決以證人蕭子邦於八十六年七月七日證稱：「．．．整個工程款
    尚未完成結算，僅雙方達成扣款協議，我們工程款未付，根大公司發票尚未開立
　　」等語，認為根大公司究竟有無實際遭傑信公司扣款，仍有疑義。惟證人蕭子邦
　　上開證詞內容，依其語意所指之時間並非指至原第一審法院出庭作證之八十六年
　　七月七日當時尚未扣款，而係在解釋八十五年達成扣款協議時，因當時工程款未
　　付，根大公司尚未開立發票，而以沖抵工程款方式扣款，故未辦理銷貨折讓。其
　　意並非指至八十六年七月七日仍未實際執行扣款；此由該段筆錄之全句內容為：
　　「．．．總共罰款0000000元，未辦理銷貨折讓是經雙方會計師同意，整
　　個工程款尚未完成結算，僅雙方達成扣款協議，我們工程款未付，根大發票尚未
　　開立」云云，即足資認定；再者，復由證人蕭子邦於　本院八十六年度上字第五
　　六二號柏股八十八年四月二十九日準備程序證稱：「有（扣款），總共扣款一百
　　三十三萬六千一百九十元，但他們總共辦理三次追加，所以我們在第三次追加工
　　程時扣除，本來追加二百多萬元，但我們第三次追加工程時僅付根大公司七十二
　　萬八千五百元，是直接自第三次追加工程中扣下來」（見原二審卷第一五四頁）
　　亦可證明。且依傑信公司八十六年四月二十一日函文說明欄第三點：「本項遲延
　　扣款係於本公司與根大工程公司追加工程應付款項中直接沖抵，故無庸辦理發票
　　銷貨折讓。」可知，在傑信公司發出該函之前，亦即八十六年四月二十一日之前
　　，傑信公司就本件扣罰之工程款，已於該公司與根大工程公司追加工程應付款項
　　中直接沖抵。故在證人蕭子邦八十六年七月七日作證之前，傑信公司就本件扣罰
　　之工程款，已於該公司與根大工程公司追加工程應付款項中直接沖抵，亦即已執
　　行扣款。證人蕭子邦、簡添增證言，與根大公司所辯遭傑信公司扣款一節並無矛
　　盾，前程序一、二審判決採取證人蕭子邦、簡添增證言，為有利根大公司之認定
　　，並無適用法規顯有錯誤之情事。
　(五)復查根大公司承攬傑信公司之「城市桂冠大樓水電消防新建工程」，於八十五年
    六月間結算第二、三次追加工程款時，第二次追加工程款為二百三十六萬三千一
    百零六元，第三次追加工程款原應為二百十八萬五千五百元，因發電機遲延二十
    三天，經傑信公司扣款一百三十三萬六千一百九十元，及其他扣款十二萬零八百
　　一十元，致第三次追加工程款，結算為七十二萬八千五百元，合計第二、三次追
　　加工程款，應請領金額為三百零九萬一千六百零六元。惟傑信建設公司於八十五
　　年七月、八月、九月僅分別付款四十九萬七千零七十六元、一十三萬三千八百二
　　十八元、及十一萬四千七百一十元，合計七十四萬五千六百一十四元。業經根大
　　公司提出八十五年度商業帳簿總分類帳為證，商業帳簿「預收帳款」科目第一百
　　三十一頁記載八十五年七月一日「傑信－城市桂冠（工程扣款）」（附件二）及
　　根大公司八十五年七月十五日所開具發票存根聯所載請款四十九萬七千零七十六
　　元，並於備註欄註明「發電機扣款１，３３６，１００」（證物二），亦足證根
　　大公司確因友嘉公司遲延交貨而遲延完工，受傑信公司扣款，受有損害，原程序
　　第二審更審判決已詳述其認為根大公司商業帳簿記載為真實之理由，且說明該記
　　載扣款方式有無付合財政部規定之記載方式，乃根大公司有無違反稅捐機關規定
　　之問題，不得以此為反證上開商業帳簿之不實，自屬取捨證據職權之正當行使，
　　無違證據法則。
六、綜上，原程序一、二審確定判決認定傑信公司扣款金額超出一百三十三萬六千一
    百元部分（即多計九十元部分，亦即命友嘉公司給付超過五萬五千一百元部分）
    與其採認之證據即傑信公司覆函，根大公司商業帳簿所載不符，違反證據法則，
    有適用法規顯有錯誤之再審事由，前再審確定判決，廢棄前程序該部分判決，駁
    回根大公司，該部分請求並無違誤，本件再審此部分為無理由，應予駁回。原程
    序一二審確定判決其餘部分並無適用法規顯有錯誤之再審事由，前再審確定判決
　　，誤為有該項再審事由，廢棄原程序確定判決，改判命根大公司給付，及駁回根
　　大公司反訴（五萬五千一百元部分）其適用法規顯有錯誤，根大公司執此訴請再
    審為有理由，應將該部分前再審判決廢棄，改判駁回該部分前再審之訴。
七、據上論結，本件再審之訴，一部有理由，一部無理由，依民事訴訟法第七十九條
　　但書判決如主文。
中　　　華　　　民　　　國　　九十三　　年　　　七　　　月　　二十七　　日
~B1民事第四庭審判長法　官　黃斐君
~B2　　　　　　　　法　官　張浴美
~B3　　　　　　　　法　官　陳蘇宗
右為正本係照原本作成。
不得上訴。
~B　　　　　　　　書記官　茆亞民
中　　　華　　　民　　　國　　九十三　　年　　　七　　　月　　二十九　　日
　　　　　　　　　　　　　　　　　　　　　　　　　　　　　　　　　　　　Ｈ
